臺灣高等法院民事判決　　　　　　　　　 92年度上字第828號
上　訴　人　台北市政府財政局
法定代理人　甲○○
訴訟代理人　張世興律師
複　代理人　游雅鈴律師
上　 訴 人　庚○○
　　　　　　　　　　　　 ISCO.CA.94080 U.S.A
　　　　　　戊○○
　　　　　　丙○○
　　　　　　己○○
　　　　　　壬○○
　　　　　　癸○○
　　　　　　子○○
　　　　　　丁○○
上八人共同
訴訟代理人　吳武川律師
上　訴　人　辛○○
　　　　　　寅○○（即杜明勳）
　　　　　　　　　　　（現應送達處所不明）
　　　　　　丑　○（即杜全）
　　　　　　　　　　　（現應送達處所不明）
　　　　　　乙○○　　原住台北市○○○路○段151巷8號
　　　　　　　　　　　（現應送達處所不明）
上列當事人間請求返還不當得利事件，兩造對於中華民國92年6
月17日臺灣臺北地方法院89年度訴字第4608號第一審判決各自提
起上訴，經本院於94年4月12日言詞辯論終結，判決如下：
    主  文
原判決關於命子○○、庚○○、丁○○、戊○○、丙○○、己○
○、辛○○、壬○○、癸○○、寅○○、丑○、乙○○連帶給付
新台幣貳佰陸拾萬壹仟捌佰壹拾陸元本息部分及該部分假執行之
宣告，暨訴訟費用之裁判均廢棄。
上開廢棄部分，台北市政府財政局在第一審之訴及假執行之聲請
均駁回。
台北市政府財政局之上訴駁回。
第一、二審訴訟費用由台北市政府財政局負擔。
    事實及理由
一、本件原審共同被告寅○○（即杜明勳）、丑○（即杜全）、
    乙○○（下稱寅○○等三人）與上訴人子○○、庚○○、丁
    ○○、戊○○、丙○○、己○○、辛○○、壬○○、癸○○
    （下稱子○○等九人）同係訴外人林錦祥之繼承人就本件訴
    訟標的，必須合一確定，上訴人子○○等九人提起上訴，既
    非基於其個人關係之抗辯，依民事訴訟法第五十六條第一款
    前段規定，其上訴效力自應及於寅○○等三人，爰併列寅○
    ○等三人為上訴人；又寅○○等三人均未於言詞辯論期日到
    場，核無民事訴訟法第三百八十六條所列各款情形，爰依台
    北市政府財政局之聲請，由其一造辯論而為判決。合先敘明
    。
二、上訴人即被上訴人台北市政府財政局聲明求為判決：(1)原判
    決關於不利台北市政府財政局部分廢棄，(2)上開廢棄部分，
    減縮請求子○○等九人及寅○○等三人（下稱子○○等十二
    人）應再連帶給付台北市政府財政局新台幣（下同）五十九
    萬六千八百六十三元及自民國（下同）九十二年六月十日起
    ，至清償日止，按年息百分之五計算之利息，(3)子○○等十
    二人之上訴駁回。
    被上訴人即上訴人子○○等九人聲明求為判決：如主文所示
    。
    被上訴人即上訴人寅○○等三人均未於言詞辯論期日到場，
    亦未提出書狀作何聲明及陳述。
三、台北市政府財政局起訴主張：系爭坐落台北市○○區○○段
    三小段五五七、五五八地號土地（下稱系爭土地）為台北市
    所有，由伊管理，訴外人林錦祥無法律上原因，竟於四十三
    年一月二十日建造門牌號碼台北市○○路六三之一號房屋（
    台北市○○區○○段三小段一七二三建號，其應有部分即持
    分為二分之一）之騎樓面積二平方公尺、及門牌號碼台北市
    ○○○路七六之二號一樓、騎樓房屋（台北市○○區○○段
    三小段一七八七建號，其持分為二分之一），面積共三十二
    平方公尺及三樓、四樓房屋（台北市○○區○○段三小段七
    六建號，其持分為二分之一），面積各一百零八平方公尺，
    予以占用上開土地，嗣訴外人林錦祥於八十一年三月十三日
    死亡，由子○○等十二人共同繼承，仍以所有權人之地位，
    繼續無權占有上開土地，因而受有計自八十四年九月一日起
    ，至九十一年九月三十日止，相當於租金共四百六十八萬五
    千九百六十五元之利益等情，爰依不當得利之法則，求為命
    子○○等十二人連帶如數給付並加付法定遲延利息之判決（
    原審判命子○○等十二人連帶給付二百六十萬一千八百一十
    六元本息；而駁回台北市政府財政局其餘之請求。子○○等
    十二人就其敗訴部分，聲明不服；台北市政府財政局就其敗
    訴部分，聲明不服，惟減縮請求子○○等十二人再連帶給付
    五十九萬六千八百六十三元本息）。
    子○○等九人則以：上開房屋早在四十三年間之前即已辦畢
    建物所有權第一次登記即保存登記，而系爭土地於四十年間
    即已登記為台北市政府所有，依三十五年十月二日公布施行
    之土地登記規則第七十條規定申請建物所有權第一次登記，
    建物與基地非屬同一人所有者，並應另附使用基地之證明文
    件及二十七年十二月二十六日公布施行之建築法第三十條規
    定起造人申請建造執照時，應備土地權利登記證明文件，可
    資證明上開房屋起造人於興建之初，應已取得台北市政府同
    意，始得在系爭土地上興建上開房屋，否則，地政機關應無
    核發建物權狀之可能，是該房屋起造人並非無權占有系爭土
    地而興建房屋，而訴外人林錦祥與子○○係共同向該房屋起
    造人購買上開房屋，台北市政府及台北市政府財政局數十年
    來從未主張上開房屋所有權人無權占有系爭土地，應推斷台
    北市政府及台北市政府財政局已有表示同意上開房屋所有權
    人繼續使用系爭土地之意思。又上開使用土地之權利證明文
    件之保存責任不在子○○等十二人，縱已銷毀，亦非可歸責
    於子○○等十二人，如命子○○等十二人負舉證責任，顯失
    公平等語，資為抗辯。
四、經查系爭土地於四十年間登記為台北市政府所有，七十二年
    間由台北市接管，管理機關為台北市政府財政局，有台北市
    建成地政事務所九十三年五月十九日北市建地一字第○九三
    三○六三五四○○號函及土地登記謄本可稽（見本院(一)卷第
    111、112頁及原審(一)卷第24、25頁）；而上開房屋係建築在
    系爭土地上，由訴外人周陳玉樹、周闕尾於新建完成後，在
    四十三年間辦畢建物所有權第一次登記，再於四十三年九月
    十日以買賣為原因，將所有權全部移轉登記為訴外人林錦祥
    與子○○所共有，每人應有部分各二分之一，亦有台北市建
    成地政事務所九十三年五月十九日北市建地一字第○九三三
    ○六三五四○○號函送之建物人工登記簿謄本、現有建物登
    記謄本及台北市建成地政事務所九十二年一月二十二日北市
    建地二字第○九二三○一二一四○○號函送之土地複丈成果
    圖足稽（見本院(一)卷第111頁至第137頁及原審(一)卷第181頁
    至第204頁、原審(二)卷第163、164頁）；又訴外人林錦祥已
    於八十一年三月十三日死亡，其所共有上開房屋所有權應有
    部分二分之一，由子○○等十二人共同繼承，惟迄未辦妥繼
    承登記，亦有繼承系統表、
    八十二年度親字第八號民事判決可憑（見原審(一)卷第50頁至
    第54頁、第120頁、第123頁至第127頁），均堪認為真實。
五、惟查上開房屋雖係建築在系爭土地上，然已由訴外人周陳玉
    樹、周闕尾於新建完成後，在四十三年間辦畢建物所有權第
    一次登記，已如前述，且為台北市政府財政局所自認（見本
    院(二)卷第15頁），依二十七年十二月二十六日公布施行之建
    築法第三十條規定起造人申請建造執照時，應備土地權利證
    明文件（見原審(二)卷第251頁至第253頁）及三十五年十月二
    日公布施行之土地登記規則第七十條規定申請建物所有權第
    一次登記，建物與基地非屬同一人所有者，並應另附使用基
    地之證明文件（見原審(二)卷第248頁至第250頁），可資證明
    系爭土地所有權人台北市政府確有同意上開房屋起造人周陳
    玉樹、周闕尾在系爭土地上建築房屋，否則，即因與上開規
    定不符而無從辦妥建物所有權第一次登記，顯見上開房屋係
    有權占有使用系爭土地。雖上開房屋起造人於申請建物所有
    權第一次登記時，所附使用基地之權利證明文件現已不存在
    ，惟查該項權利證明文件原係由台北市政府所屬台北市建成
    地政事務所保存，且又係由該地政事務所以逾保存年限為由
    ，予以銷毀，有該地政事務所九十二年五月二十七日北市建
    地一字第○九二三○七五六三○○號函及九十三年九月三十
    日北市建地一字第○九三三一三三九一○○號函可稽（見原
    審(二)卷第289頁及本院(一)卷第224頁），而台北市政府財政局
    復不於保存年限內主張權利，似此情形，如命子○○等十二
    人應就此事實負舉證責任，顯失公平（參照民事訴訟法第二
    百七十七條但書規定），況該項權利證明文件之不存在，僅
    無從確知系爭土地所有權人台北市政府當時究係基於何法律
    關係，表示同意上開房屋起造人占有使用系爭土地，尚不能
    據為證明系爭土地所有權人台北市政府並未同意上開房屋起
    造人在系爭土地上建築上開房屋。上開房屋既係經由系爭土
    地所有權人台北市政府之同意建築在系爭土地上，自屬有權
    占有，而土地與房屋為各別不動產，各得單獨為交易之標的
    ，且房屋性質上不能與土地使用權分離而存在，亦即使用房
    屋必須使用該房屋之地基，復應為台北市政府及台北市政府
    財政局所明知，自應推斷台北市政府及台北市政府財政局已
    默許上開房屋繼受人繼續使用系爭土地，再經徵諸訴外人林
    錦祥早在四十三年九月十日即以買賣為原因，由上開房屋起
    造人周陳玉樹、周闕尾受讓該房屋所有權應有部分二分之一
    ，並已辦畢移轉登記，而台北市政府及台北市政府財政局乃
    公務機關，對於其所管理公有財產，自必訂有管理規則，設
    有專人管理，應不致使其權利長期睡眠，惟台北市政府及台
    北市政府財政局於八十一年十二月十三日以前，從未主張該
    房屋無權占用系爭土地，且迄未行使物上請求權（見本院(一)
    卷第259頁、本院(二)卷第15頁），益見台北市政府及台北市
    政府財政局確已默許上開房屋買受人即訴外人林錦祥及其全
    體繼承人即子○○等十二人繼續使用系爭土地。雖台北市政
    府曾於八十一年十一月十四日擬稿表示訴外人林錦祥係無權
    占有（見本院(一)卷第259頁），惟不但與上開事證不符，且
    該函文僅係欲向子○○等九人表示（見本院(一)卷第259頁）
    ，而非對於訴外人林錦祥之全體繼承人為之，尚難據為有利
    於台北市政府及台北市政府財政局之認定。訴外人林錦祥及
    其全體繼承人即子○○等十二人既係經由台北市政府及台北
    市政府財政局默許繼續使用系爭土地，自屬有權占有，即無
    不當得利可言。
六、從而，台北市政府財政局依據不當得利之法則，在本院減縮
    後，請求子○○等十二人連帶給付三百一十九萬八千六百七
    十九元並加付法定遲延利息，自屬不應准許。原審就其中二
    百六十萬一千八百一十六元本息部分所為子○○等十二人敗
    訴判決，即有未洽，子○○等十二人之上訴論旨指摘原判決
    此部分不當，求予廢棄改判，為有理由；就其餘部分所為台
    北市政府財政局敗訴判決，所持理由雖與本院不同，但其結
    果並無二致，仍應維持，台北市政府財政局之上訴論旨指摘
    原判決此部分不當，求予廢棄改判，應認為無理由。
七、至兩造其餘之攻擊或防禦方法及未經援用之證據，經本院斟
    酌後，認為均不足以影響本判決之結果，自無逐一詳予論駁
    之必要。併此敘明。
八、據上論結，本件子○○等十二人之上訴為有理由，台北市政
    府財政局之上訴應認為無理由，依民事訴訟法第四百六十三
    條、第三百八十五條第一項前段、第四百五十條、第四百四
    十九條第二項、第七十八條，判決如主文。
中　　華　　民　　國　　94　　年　　4 　　月　　29　　日
                  民事第六庭審判長法　官  林鄉誠
　　　　　　　　　　　    　　　　法　官  楊豐卿
　　　　　　　　　　　  　　　　　法　官  鄭威莉
正本係照原本作成。
如不服本判決，應於收受送達後20日內向本院提出上訴書狀，其
未表明上訴理由者，應於提出上訴後20日內向本院補提理由書狀
（均須按他造當事人之人數附繕本）上訴時應提出委任律師或具
有律師資格之人之委任狀；委任有律師資格者，另應附具律師資
格證書及釋明委任人與受任人有民事訴訟法第466條之一第一項
但書或第二項（詳附註）所定關係之釋明文書影本。
中　　華　　民　　國　　94　　年　　5 　　月　　3 　　日
      　　　　　　　　　　　　　　書記官  黃嬿婉
附註：
民事訴訟法第四百六十六條之一（第一項、第二項）：
對於第二審判決上訴，上訴人應委任律師為訴訟代理人。但上訴
人或其他法定代理人具有律師資格者，不在此限。
上訴人之配偶、三親等內之血親、二親等內之姻親，或上訴人為
法人、中央或地方機關時，其所屬專任人員具有律師資格並經法
院認為適當者，亦得為第三審訴訟代理人。
